臺灣高等法院刑事判決　　　　　　　　96年度上訴字第1020號
上　訴　人
即　被　告　甲○○即陳威任）.
選任辯護人　方伯勳律師
　　　　　　李建慶律師
上列上訴人因違反槍砲彈藥刀械管制條例案件，不服臺灣臺北地
方法院95年度訴字第1684號，中華民國96年2月12日第一審判決
（起訴案號：臺灣臺北地方法院檢察署95年度偵字第17762號）
，提起上訴，本院判決如下：
    主  文
原判決撤銷。
甲○○未經許可，持有空氣槍，處有期徒刑年，併科罰金新臺
幣肆萬元。罰金如易服勞役，以新臺幣壹仟元折算壹日。扣案之
空氣手槍壹支（槍枝管制編號：0000000000）、小型高壓氣體鋼
瓶瓶沒收。
    事  實
一、甲○○（原名陳威任，於民國95年10月17日改名）於不詳時
    間，在不詳地點，自不詳人士取得，以小型二氧化碳鋼瓶內
    氣體為發射動力，裝填直徑約4.5MM（重量約0.38克）鋼珠
    射擊，具殺傷力之空氣手槍1支（槍枝管制編號：000000000
    0），及空氣手槍使用之小型高壓氣體鋼瓶3瓶、直徑約4.5M
    M之鋼珠13顆，未經許可，持有空氣手槍。迨至95年8月13日
    晚間11時許，甲○○駕駛車牌號碼2976-DA自用小客車，將
    空氣手槍（內置小型高壓氣體鋼瓶1瓶、直徑約4.5MM之鋼珠
    13顆），放置在汽車駕駛座下方置物櫃，及將小型高壓氣體
    鋼瓶2瓶，放置在電腦皮包內，行經臺北市中山區○○○路
    第14號公園旁，因未繫安全帶，為臺北市政府警察局中山分
    局中山一派出所警員攔下盤查。警員查得甲○○曾有施用毒
    品紀錄，請甲○○自行打開置於右前座之電腦皮包供檢視，
    警員發現內有小型高壓氣體鋼2瓶，即再請自行拉開駕駛座
    下方置物櫃，又發現內有空氣手槍1支（內置小型高壓氣體
    鋼瓶1瓶、直徑約4.5MM之鋼珠13顆），而查獲甲○○持有空
    氣手槍，並扣得上開空氣手槍1支、小型高壓氣體鋼瓶3瓶、
    直徑約4. 5MM之鋼珠13顆。
二、案經臺北市政府警察局中山分局報請臺灣臺北地方法院檢察
    署檢察官偵查起訴。
    理  由
一、上訴人即被告甲○○上揭未經許可，持有空氣手槍之事實，
    (一)有經警查獲之空氣手槍1支、小型高壓氣體鋼瓶3瓶、直徑
    約4.5MM之鋼珠13顆，扣案可資佐證。該扣案空氣手槍、鋼
    瓶及鋼珠，經送內政部警政署刑事警察局以性能檢驗法、動
    能測試法鑑定結果，認定：(1)送鑑手槍1支（槍枝管制編號
    ：0000000000），係空氣手槍，以小型二氧化碳鋼瓶內氣體
    為發射動力，經裝填直徑約4.5MM鋼珠（重量約0.38克）試
    射結果，測得鋼珠發射速度分別為每秒144、141、139公尺
    ，計算其動能分別為3.94、3.78、3.76焦耳，單位面積動能
    分別為每平方公分24.77、23.75、23.08焦耳。(2)送鑑鋼瓶3
    瓶，均係小型高壓氣體鋼瓶。(3)送鑑鋼珠13顆，認均係直徑
    約4.5MM金屬彈丸。殺傷力之相關數據：(1)美國軍醫總署定
    義：彈丸撞擊動能達58呎磅（約為78.6焦耳），則足以使人
    喪失戰鬥能力。(2)內政部警政署刑事警察局對活豬作射擊測
    試結果，彈丸單位面積動能達每平方公分24焦耳，則足以穿
    入豬隻皮肉層。(3)依日本科學警察研究所之研究結果，彈丸
    單位面積動能達每平方公分20焦耳，則足以穿入人體皮肉層
    等語，有該局95年9月6日刑鑑字第0950125418號槍彈鑑定書
    ，在卷可稽（見偵查卷第42頁至第45頁）。扣案之鋼珠，再
    送請內政部警政署刑事警察局鑑定結果，認定均係直徑約
    4.5MM金屬彈丸，並非完整子彈（不具底火、火藥、彈殼等
    結構），與殺傷力無涉等語，有該局95年12月19日刑鑑字第
    0950184065號函，在卷可據（見原審卷第32頁）。被告持有
    之空氣手槍，經試射結果，其發射動能已逾每平方公分20或
    24焦耳，應認為有殺傷力。(二)警員於上揭時、地，於被告所
    駕駛車輛置於右前座之電腦皮包，及駕駛座下方置物櫃，查
    獲空氣槍，及鋼瓶、鋼珠等情，業據證人即查獲警員乙○○
    於本院結證明確（見本院卷第39、40頁）。(三)被告於警詢、
    檢察官訊問及原審、本院，均供述其將空氣手槍（內置小型
    高壓氣體鋼瓶1瓶、直徑約4.5MM之鋼珠13顆），放置在汽車
    駕駛座下方置物櫃，及將小型高壓氣體鋼瓶2瓶，放置在其
    電腦皮包內，駕駛車輛於上揭時、地，經警查獲情節（見偵
    查卷第11、12、30頁、原審卷第55頁、本院卷第41頁）。
    (四)被告所供拾獲空氣手槍等物之情節，不能採信（理由詳後
    述），被告既未供述空氣手槍之真正來源，本院爰認定被告
    係於不詳時間，在不詳地點，自不詳人士取得，併此說明。
二、訊據被告否認有未經許可，持有空氣槍之故意，並辯稱：我
    於95年8月13日下午6時許，在臺北市中山區大佳河濱公園拾
    獲空氣槍、高壓氣體鋼瓶、鋼珠等物，原本要拿到派出所交
    給警察處理，而暫時放在電腦皮包及車輛駕駛座下方置物櫃
    。因一時事忙，尚未交給警察，即於同日下午11時許，駕駛
    車輛，行經臺北市中山區○○○路第14號公園，因未擊安全
    帶，為警攔檢，我主動打開電腦皮包，及駕駛座下方置物櫃
    ，供警察檢視，而為警查獲。我不知道該空氣手槍有殺傷力
    ，也無意持有。縱認我成立持有空氣手槍罪，也應有自首減
    刑規定之適用等語。
三、經查，被告所稱拾獲空氣手槍及有意交給警察處理等情，以
    持有空氣手槍，係屬犯罪行為，且取得非易，被告竟能隨地
    拾獲，已難採信。又被告所稱倘屬事實，被告既無意持有，
    理應保持原物原狀方是，被告卻將空氣手槍（內置小型高壓
    氣體鋼瓶1瓶、鋼珠13顆），放置在汽車駕駛座下方置物櫃
    ，及將小型高壓氣體鋼瓶2瓶，放置在電腦皮包內。另其自
    稱於95年8月13日下午6時許，即拾獲空氣手槍，而其於同日
    下午11時許，始為警攔檢，其間有長達5小時空檔，被告猶
    未能抽空前往任何派出所交出空氣手槍，其所作所為，已與
    事理有違。參以被告於警員攔檢時，並未主動交出空氣手槍
    ，是警員請被告打開電腦皮包，及駕駛座下方置物櫃，始配
    合打開供警員檢視。又被告於查獲現場，並未表示空氣手槍
    是撿到，是回派出所後，才說是拾獲等情，已據查獲警員乙
    ○○於本院結證明確（見本院卷第39、40頁）。被告既未把
    握機會，即時主動向警員說明，所稱拾獲及有意交警員處理
    情節，不合事理，且空言無據，無由採信。
四、次查，被告不惟持有空氣手槍，尚且包括小型高壓氣體鋼瓶
    及鋼珠，有完整組合，處於堪用狀態。而空氣手槍並非裝飾
    品，除可供射擊有殺傷力外，鮮有其他正當用途，被告如無
    該空氣手槍具殺傷力之認識，何必干冒刑責，費心保管持有
    。
五、復查，如前所述，被告於警員攔檢時，並未主動交出空氣手
    槍，請警員依法處理，而係在警員請被告打開電腦皮包，及
    駕駛座下方置物櫃，始被動配合打開，以供警員檢視。被告
    如有就未發覺之持有空氣手槍罪，自首而受裁判之意思，當
    會於警員盤查時，即時交出空氣手槍，表明自首之意思，豈
    會於警員盤查時，對此未置一詞，迨至警員要求打開電腦皮
    包，及駕駛座下方置物櫃，始被動配合。難認被告有自首而
    受裁判之意思，即與自首之規定不合。
六、綜上所述，被告所辯各節，乃事後畏罪卸責之詞，不能採信
    。是以，本件事證明確，被告犯行堪以認定，應依法論科。
七、核被告所為，係犯槍砲彈藥刀械管制條例第8條第4項之未經
    許可，持有空氣槍罪。被告不合自首之規定，已如前述。又
    槍砲彈藥刀械管制條例第18條第4項前段規定：犯本條例之
    罪，於偵查或審判中自白，並供述全部槍砲、彈藥、刀械之
    來源及去向，因而查獲或因而防止重大危害治安事件之發生
    者，減輕或免除其刑。被告既未供述空氣手槍之真正來源，
    也未因被告之供述，查獲或因而防止重大危害治安事件之發
    生。被告即無從援引上開自首或自白之規定，減輕或免除其
    刑，附此敘明。
八、原審以被告罪證明確，據以論罪科刑，固非無見。惟空氣手
    槍，係以小型二氧化碳鋼瓶內氣體為發射動力，供空氣手槍
    使用之小型高壓氣體鋼瓶，為組成空氣手槍構造一部分之配
    件，並非單獨使用，性質上應屬空氣手槍之從物。查獲之空
    氣手槍係屬違禁物，則一起查獲之小型高壓氣體鋼瓶3瓶，
    應併同空氣手槍以違禁物沒收方是。原判決僅諭知沒收空氣
    手槍，而未諭知沒收小型高壓氣體鋼瓶，即有未洽。被告上
    訴意旨，否認犯罪，指摘原判決不當，提起上訴，雖無理由
    。惟原判決既有上開可議之處，即屬無可維持，本院應予撤
    銷改判。
九、本院審酌被告所持有空氣手槍經試射結果，其發射動能不高
    威力不強，又被告並未持以使用，對社會危害程度較低，犯
    罪情節較輕，及被告之素行、犯罪之動機、目的、手段，暨
    犯罪後態度等一切情狀，從輕量處有期徒刑3年，併科罰金
    新臺幣4萬元，並諭知易服勞役之折算標準。扣案之空氣手
    槍1支（槍枝管制編號：0000000000）、小型高壓氣體鋼瓶3
    瓶，為違禁物，應依刑法第38條第1項第1款規定沒收。至於
    扣案之鋼珠13顆，不屬子彈，並非違禁物，又無證據證明係
    屬被告所有之物，爰不諭知沒收，併予敘明。
十、公訴意旨另略以：被告未經許可，持有直徑約4.5MM之鋼珠
    13顆，另犯槍砲彈藥刀械管制條例第12條第4項之未經許可
    ，持有子彈罪嫌等語。
十一、按檢察官代表國家提起公訴，依檢察一體原則，到庭實行
      公訴之檢察官如發現起訴書認事用法有明顯錯誤，固得本
      於自己確信之法律見解，於論告時變更起訴之法條，或另
      為其他適當之主張。然刑事訴訟之審判，係採彈劾主義，
      亦即不告不理原則，法院對於被告之行為，應受審判之對
      象（範圍），乃指起訴書（或自訴狀）所記載之被告「犯
      罪事實」（包括與之有想像競合犯等具有同一案件關係之
      犯罪事實）而言。起訴係一種訴訟上之請求，犯罪已經起
      訴，產生訴訟繫屬及訴訟關係，法院即有審判之權利及義
      務。是以若起訴書犯罪事實欄內，對此項行為已予以記載
      ，即為法院應予審判之對象。審判之事實範圍，既以起訴
      之事實（包括擴張之事實）為範圍，如事實已經起訴而未
      予裁判，自屬違背法令，此觀刑事訴訟法第379條第12款
      規定自明。訴經提起後，於符合同法第265條之規定，固
      許檢察官得為訴之追加，但仍以舊訴之存在為前提；必要
      時，檢察官亦得依同法第269條規定，以「撤回書」敘述
      理由，請求撤回起訴；惟單一案件之事實，僅就一部分事
      實撤回起訴，基於審判不可分之關係，並不生撤回效力，
      而犯罪事實之一部減縮（即起訴事實大於判決事實），應
      分別情形於理由內為說明，刑事訴訟法對此尚無所謂擬制
      撤回起訴之規定。又本法亦無如民事訴訟法設有訴之變更
      之規定，得許檢察官就其所起訴之被告或犯罪事實加以變
      更，其聲請變更，除係具有另一訴訟之情形，應分別辦理
      外，並不生訴訟法上之效力，法院自不受其拘束。司法審
      判實務中，到庭實行公訴之檢察官於其提出之「論告書」
      或於言詞辯論時所為之主張或陳述，常有與起訴書所載犯
      罪事實不盡相同之情形。於此，應先究明其論告時之所述
      ，究屬訴之追加、撤回或變更範疇，抑或原本係屬於起訴
      效力所及之他部事實之擴張、或起訴事實之一部減縮，而
      異其處理方式（如屬後者事實之擴張、減縮，應僅在促使
      法院之注意，非屬訴訟上之請求）。除撤回起訴已生效力
      ，其訴訟關係已不存在，法院無從加以裁判外，其他各種
      情形，法院自不得僅就檢察官論告時所陳述或主張之事實
      為裁判，而置原起訴事實於不顧（最高法院95年度臺上字
      第2633號判決參照）。
十二、扣案之鋼珠，如前所述，經內政部警政署刑事警察局鑑定
      結果，認定均係直徑約4.5MM金屬彈丸，並非完整子彈（
      不具底火、火藥、彈殼等結構），與殺傷力無涉等語。被
      告持有該鋼珠13顆，並不成立槍砲彈藥刀械管制條例第12
      條第4項之未經許可，持有子彈罪。第一審實行公訴之檢
      察官於原審論告時，亦認被告持有該鋼珠13顆，不構成該
      罪，而減縮起訴之犯罪事實（見原審卷第55頁背面），惟
      依上開說明，僅屬促使法院注意，法院仍應就起訴書所指
      被告涉犯持有子彈之犯罪行為，加以裁判。此部分本應為
      被告無罪之諭知，然因檢察官認為此部分，與前開論罪科
      刑部分，有想像競合犯之裁判上一罪關係，爰不另為無罪
      之諭知。
據上論斷，應依刑事訴訟法第369條第1項前段、第364條、第299
條第1項前段，槍砲彈藥刀械管制條例第8條第4項，刑法第11條
前段、第42條第3項、第38條第1項第1款，判決如主文。
本案經檢察官許睦坪到庭執行職務。
中　　華　　民　　國　　96　　年　　5 　　月　　1   　日
　　　　　　　　　刑事第十三庭審判長法  官  曾德水
                                    法  官  王炳梁
                                    法  官  李錦樑
以上正本證明與原本無異。
如不服本判決，應於收受送達後10日內向本院提出上訴書狀，其
未敘述上訴之理由者並得於提起上訴後10日內向本院補提理由書
（均須按他造當事人之人數附繕本）。
                                    書記官  吳金來
中　　華　　民　　國　　96　　年　　5 　　月　　1   　日
附錄：本案論罪科刑法條全文：
槍砲彈藥刀械管制條例第8條第4項。
未經許可，持有、寄藏或意圖販賣而陳列第 1 項所列槍枝者，處
 3年以上10年以下有期徒刑，併科新臺幣700萬元以下罰金。
